臺灣臺東地方法院民事簡易判決
110年度東簡字第94號
原      告  財政部國有財產署南區分署

法定代理人  黃莉莉  
訴訟代理人  黃慧婷律師
複  代理人  陳芬芬律師
被      告  吳政雄  

上列當事人間請求返還土地等事件，本院於民國111年3月29日言
詞辯論終結，判決如下：
    主      文
被告應將坐落臺東縣○○市○○段000000○000000地號土地上如附圖
所示編號(a)部分面積40平方公尺之建物拆除，並將占用土地騰
空返還予原告。
被告應給付原告新臺幣27,262元，及自民國111年2月26日起至清
償日止，按週年利率百分之5計算之利息。
被告應自民國110年12月1日起至返還第1項所示土地之日止，按
月給付原告新臺幣266元。
訴訟費用由被告負擔。
本判決得假執行。
    事實及理由
壹、程序方面
一、被告經合法通知，無正當理由，未於言詞辯論期日到場，核
    無民事訴訟法第386條所列各款情形，爰依原告之聲請，由
    其一造辯論而為判決。
二、按不變更訴訟標的，而補充或更正事實上或法律上之陳述者
    ，非為訴之變更或追加；訴狀送達後，原告不得將原訴變更
    或追加他訴。但擴張或減縮應受判決事項之聲明者，不在此
    限。民事訴訟法第256條、第255條第1項第3款定有明文。經
    查，本件起訴原聲明為：㈠被告應將坐落臺東縣○○市○○段000
    000○000000地號，所占面積總計為42平方公尺之土地，於拆
    除地上物後將土地騰空返還予原告。㈡被告應給付原告新臺
    幣（下同）26,106元，及自起訴狀繕本送達之翌日起至清償
    日為止，按年息5%計算之利息。㈢被告自民國110年3月1日起
    至交還土地予原告止，應按月給付原告279元。㈣原告願供擔
    保請准宣告假執行（見本院卷第1頁正反面）。嗣於本院囑
    託地政機關測量後，原告更正聲明為：㈠被告應將坐落臺東
    縣○○市○○段000000○000000地號，所占面積總計為40平方公
    尺之土地上，如複丈成果圖所示編號(a)部分建物拆除後，
    將土地騰空返還予原告。㈡被告應給付原告27,262元，及自
    變更訴之聲明狀繕本送達翌日起至清償日止，按週年利率5%
    計算之利息。㈢被告應自110年12月1日起至交還第1項所示土
    地之日止，按月給付原告266元。㈣原告願供擔保請准宣告假
    執行(見本院卷第84至85頁)。核其所為，係就其請求返還土
    地之面積範圍予以確定，並就不當得利之請求金額為聲明之
    擴張及減縮，揆諸上開規定，應予准許。
貳、實體方面
一、原告主張：坐落臺東縣○○市○○段000000○000000地號土地（
    下稱系爭土地）為原告管理之國有土地。現遭被告所有門牌
    號碼為臺東縣○○市○○路○段000號房屋（下稱系爭建物）無權
    占用如臺東縣臺東地政事務所(下稱臺東地政)110年9月24日
    東地土測字第210000、210100號土地複丈成果圖（下稱附圖
    ）所示(a)部分（面積為40平方公尺），原告自得請求被告
    將系爭建物拆除後，返還該部分土地予原告。另被告無權占
    用系爭土地使用，無法律上之原因而受有相當於租金之利益
    ，致原告受有相當於租金之損害，依國有非公用不動產租賃
    作業程序第55條第1項第1款規定，年租金以當期土地申報地
    價總額乘以5%計算，原告自101年1月起至110年11月止，受
    有27,262元損害。爰依民法第767條第1項、民法第179條之
    規定，請求被告拆除上述建物並將土地騰空返還原告，並應
    給付原告相當於租金之不當得利27,262元及法定遲延利息，
    暨自110年12月1日起至返還土地之日止，按月給付原告266
    元等語。並聲明：如主文第1項至第3項所示，並陳明願供擔
    保，請准宣告假執行等語。
二、被告經合法通知，未於言詞辯論期日到場，亦未提出書狀為
    任何聲明或陳述。
三、本院之判斷：
  ㈠被告占有使用系爭土地無合法權源，原告請求被告將系爭土
    地上如附圖所示編號(a)部分（面積40平方公尺）之系爭建
    物拆除，並將土地騰空返還予原告，為有理由：
　1.按所有人對於無權占有或侵奪其所有物者，得請求返還之；
    對於妨害其所有權者，得請求除去之，民法第767條第1項前
    段、中段分別定有明文。
　2.經查，原告主張如附圖所示編號(a)部分土地上蓋有系爭建
    物乙節，經本院會同臺東地政人員到場勘驗無誤，並製有如
    附圖所示複丈成果圖、本院勘驗筆錄及現場照片可稽（見本
    院卷第80頁、第68至71頁），堪信為真實。又被告自82年3
    月18日迄今均為系爭房屋房屋稅之納稅義務人，有房屋稅籍
    資料查詢表及臺東縣稅務局110年9月23日東稅房字00000000
    00號函暨函附資料在卷可稽(本院卷第33頁、第56至60頁)，
    足認於82年3月18日起，被告為系爭建物之所有人。而被告
    未提出其合法占用系爭土地之權源及相關事證，則原告主張
    被告無權占用系爭土地，請求騰空地上物並返還土地，即屬
    有據。
  ㈡原告請求被告給付無權占有系爭土地期間所取得相當於租金
    之不當得利部分：
  1.按無法律上之原因而受利益，致他人受損害者，應返還其利
    益；依其利益之性質不能返還者，應償還其價額，民法第17
    9條、第181條但書分別定有明文。又無權占有他人土地，可
    能獲得相當於租金之利益，為社會通常之觀念（最高法院61
    年台上字第1695號判例意旨參照）。被告無權占用如附圖所
    示編號(a)部分土地，卻未給付任何對價，則其在占用期間
    ，應因此受有使用如附圖所示編號(a)部分土地之利益，致
    原告受有損害，因該等利益依性質不能返還，故原告請求被
    告返還相當於租金之不當得利價額，核屬有據。
  2.又基地租金之數額，除以基地申報地價為基礎外，尚須斟酌
    基地之位置，工商業繁榮之程度，承租人利用基地之經濟價
    值及所受利益等項，並與鄰地租金相比較，以為決定（最高
    法院88年度台上字第1894號判決意旨參照）。另按出租不動
    產之租金，除另有規定外，依下列計算方式計收：㈠基地：
    年租金為當期土地申報地價總額乘以5%，國有非公用不動產
    租賃作業程序第55條第1項第1款定有明文。
  3.經查，系爭土地鄰近為住宅區等情，有上開現場照片在卷可
    查，本院斟酌該土地所在、工商業繁榮之程度、占用人利用
    土地之經濟價值與所受利益等情，並參照上開國有非公用不
    動產被占用處理要點之規定，認原告主張依國有非公用不動
    產租賃作業程序第55條第1項第1款之規定，為本件計算相當
    於租金之不當得利之標準，應屬妥適。而系爭土地之申報地
    價如附表所示，並有公告地價網路查詢資料附卷可佐(本院
    卷第96至97頁)。依上述方式計算，原告本得請求被告返還
    如附表所示期間相當於租金之不當得利數額為27,333元（計
    算式詳如附表所示），原告僅請求27,262元，自應准許；原
    告另主張被告自110年12月1日起至返還上述占用土地之日止
    應按月給付相當於租金之不當得利，每月得請求之數額應為
    266元（計算式詳如附表所示）。準此，原告依不當得利之
    法律規定，請求被告應給付原告27,262元，及自110年12月1
    日起至返還如附圖所示(a)部分土地之日止，按月給付原告2
    66元，為有理由，應予准許。
  4.末按給付無確定期限者，債務人於債權人得請求給付時，經
    其催告而未為給付，自受催告時起，負遲延責任。其經債權
    人起訴而送達訴狀，或依督促程序送達支付命令，或為其他
    相類之行為者，與催告有同一之效力；又遲延之債務，以支
    付金錢為標的者，債權人得請求依法定利率計算之遲延利息
    ；應付利息之債務，其利率未經約定，亦無法律可據者，週
    年利率為5%，民法第229條第2項、第233條第1項前段、第20
    3條分別定有明文。經查，本件原告對於被告之不當得利返
    還請求權，係屬給付未有確定期限之金錢債權，而本件變更
    訴之聲明狀繕本於111年2月15日寄存於原告住居所地之警察
    機關，而於同年月25日發生送達效力，此有送達證書在卷可
    憑（見本院卷第87-1至87-2頁），故被告應自發生送達效力
    翌日即111年2月26日起負遲延責任。據此，原告請求被告給
    付27,262元，其法定遲延利息應自111年2月26日起算。
四、綜上所述，原告請求被告給付如主文第1至3項所示部分，為
    有理由，應予准許。又本判決係依簡易程序所為被告敗訴之
    判決，爰依民事訴訟法第389條第1項第3款之規定，職權宣
    告假執行。
五、本件事證已臻明確，兩造其餘之攻擊防禦方法及所提證據，
    於判決結果不生影響，爰不逐一論列，併此敘明。
六、訴訟費用負擔之依據：民事訴訟法第78條。
中　　華　　民　　國　　111 　年　 　4 　　月　　8　　日
                  臺東簡易庭  法  官  張鼎正
以上正本係照原本作成。
如對本判決上訴，須於判決送達後20日內向本庭提出上訴狀。如
中　　華　　民　　國　　111 　年　　4 　　月　　11　　日
                              書記官  劉雅文
附表：
占用土地 占用面積 （平方公尺） 占用期間（民國） 申報地價（新臺幣） 110年12月1日以前之相當於租金之不當得利計算式：土地面積×申報地價×5%/12月×占用月數（無條件捨去） 110年12月1日起每月相當於租金之不當得利計算式：土地面積×申報地價×5%/12月×占用月數（無條件捨去） 臺東縣○○市○○段000000地號 19  101年1月至101年12月 1,000元 19×1,000×5%/12×12＝950 19×1,600×5%/12＝126    102年1月至104年12月 1,200元 19×1,200×5%/12×36＝3,420      105年1月至106年12月 1,400元 19×1,400×5%/12×24＝2,660     107年1月至108年12月 1,600元  19×1,600×5%/12×24＝3,040    109年1月至110年11月 1,600元  19×1,600×5%/12×23＝2,913  臺東縣○○市○○段000000地號 21  101年1月至101年12月  1,000元 21×1,000×5%/12×12＝1,050 21×1,600×5%/12＝140   102年1月至104年12月 1,200元 21×1,200×5%/12×36＝3,780    105年1月至106年12月 1,400元 21×1,400×5%/12×24＝2,940    107年1月至108年12月 1,600元 21×1,600×5%/12×24＝3,360    109年1月至110年11月 1,600元 21×1,600×5%/12×23＝3,220  總計    27,333元 每月266元